【裁判字號】    89,自,514
【裁判日期】    890830
【裁判案由】    妨害名譽
【裁判全文】
臺灣臺中地方法院刑事判決                          八十九年度自字第五一四號
    自  訴  人  甲○○
    代  理  人  黃錦郎律師
    被      告  乙○○
右列被告因妨害名譽案件，經自訴人提起自訴，本院判決如左：
    主  文
乙○○無罪。
    理  由
一、自訴意旨略以：被告乙○○係「大城新墅特區」管理委員會之主任委員。於民國
    八十八年十一月十八日該「大城新墅特區」其中一戶，即坐落台中縣太平市○○
    段一一九之二八地號土地及其上建物建號一五Ｏ四二號，即門牌號碼台中縣太平
    市○○路○段一二九巷二Ｏ弄十五號之四層樓房，經本院八十八年度執字第八九
    六八號債權人台新國際商業銀行與債務人楊賽花間強制執行事件公開拍賣，由梁
    基財拍定，並於八十八年十一月二十五日取得不動產權利移轉證書。嗣梁基財復
    將上開房地所有權移轉登記予自訴人甲○○，自訴人並已於八十九年二月二十六
    日、同年四月十六日、六月四日陸續繳清該戶自八十八年十一月起至八十九年六
    月份止之管理費，詎被告竟主張自訴人應承受前揭房地原區分所有權人所欠繳管
    理費新台幣（下同）二萬七千八百元之繳納義務，經自訴人告以其主張於法無據
    後，被告仍基於加重誹謗罪之故意，連續為下列犯行：（一）於八十九年五月間
    在該社區管理室內白板上之欠繳管理費表上記載：「Ｃ１、甲○○、二七八ＯＯ
    」等文字。（二）於八十九年五月間在自訴人所有上揭房地之門首，張貼公告函
    載稱：「住戶甲○○，於繳清欠繳之管理費二七、八ＯＯ元前，不得進住」等文
    字。（三）於該管理委員會八十九年五月一日八十九年度（四）公字第Ｏ三七號
    函附欠繳管理費人員名冊內載稱「甲○○、八十八年以前、二七八ＯＯ元」及於
    函文說明一、項下載稱：「經催繳仍未依期繳清，亦未與本會溝通」等之文字，
    均足以使社區住戶之特定多數人及至社區訪友、洽公之不特定多數人，得共知共
    聞自訴人有欠繳管理費之情事，足致生自訴人名譽貶損之結果，因認被告涉有刑
    法第三百十條第二項之加重誹謗罪嫌云云。
二、按犯罪事實應依證據認定之，無證據不得推定其犯罪事實，又不能證明被告犯罪
    者，應諭知無罪之判決，刑事訴訟法第一百五十四條、第三百零一條第一項分別
    定有明文。復按刑事訴訟法上所謂認定犯罪事實之證據，係指足以認定被告確有
    犯罪行為之積極證據而言，該項證據自須適合於被告犯罪事實之認定，始得採為
    斷罪資料；如未能發現相當證據，或證據不足以證明，自不能以推測或擬制之方
    法，以為裁判之基礎；再告訴人之告訴，係以使被告受刑事追訴為目的，是其陳
    述是否與事實相符，仍應調查其他證據以資審認，最高法院二十九年上字第三一
    ０五號、四十年台上字第八十六號、五十二年臺上字第一三００號分別著有判例
    可資參照。再按刑法第三百十條第二項之加重誹謗罪，以行為人主觀上有毀損他
    人名譽及散布於眾之意圖，客觀上有將足以毀損他人名譽之事，著為文字或繪成
    圖畫，散發或傳布於大眾始足當之。且所謂「散布於眾」係指散布於不特定人或
    多數人，使大眾得以知悉其內容而言；另所謂「足以毀損他人名譽之事」係依被
    害人在社會上之人格與聲譽及事實之內容，就客觀上予以審酌認定。因此，如行
    為人無毀損他人名譽之故意或僅告知特定人，即與誹謗罪之構成要件不符；又就
    一般人之觀念觀之，如無明顯對被害人之名譽有所貶損，亦難以誹謗罪相繩。
三、本件自訴人認被告涉犯誹謗罪嫌，無非係以被告在上開社區管理室內白板上、自
    訴人所有房地門首上及該社區管理委員會函文上，記載、張貼自訴人欠繳二萬七
    千八百元管理費之事實，足令人產生自訴人乃屬債信不佳或蠻橫不守法之徒之印
    象，及自訴人已於八十九年五月間向台中縣政府聲請函釋指出「除過戶後之新區
    分所有權人已參照民法第三百條或第三百零一條規定，訂定債務承擔契約，願為
    原區分所有權人清償所積欠之公共基金外，應依公寓大廈管理條例第二十一條規
    定辦理，不得逕向新區分所有權人請求繳納」、「貴管委會無公共基金，係為管
    理費，請依法參照該條例辦理」等意旨後，經以存證信函通知被告上情，但被告
    仍持續於白板上為相同之公告為其主要論據。惟訊據被告乙○○堅決否認其有誹
    謗之犯行，辯稱：伊自八十九年二月間起開始擔任「大城新墅特區」管委會之主
    任委員，在伊就任前，該社區管委會對於此種被拍賣之房屋都會要求新住戶繳清
    前住戶所積欠之管理費，房子拍賣期間，管委會對於來看拍賣房屋之人也都會告
    知該房屋有管理費尚未繳清之情事，伊係依照上一屆管委會交辦下來之事項執行
    ，是作服務社區住戶之工作，伊並不認識自訴人，更沒有誹謗自訴人之意思，且
    台中縣政府八十九年五月十七日八九府工使字第一二七八八一號函所指之情形是
    針對公共基金而非管理費，又管委會公告欠繳管理費之住戶對象共有七、八個，
    不是針對自訴人為之等語。
四：經查：
（一）「大城新墅特區」其中坐落台中縣太平市○○段一一九之二八地號土地及其上
      建物建號一五Ｏ四二號即門牌號碼台中縣太平市○○路○段一二九巷二Ｏ弄十
      五號之四層樓房，經本院八十八年度執字第八九六八號強制執行事件公開拍賣
      ，由梁基財拍定並於八十八年十一月二十五日取得不動產權利移轉證書，嗣梁
      基財復將上開房地所有權移轉登記予自訴人等情，有不動產權利移轉證書、土
      地所有權狀、建物所有權狀等影本各一份在卷足稽。而被告自八十九年二月間
      起開始擔任「大城新墅特區」管委會之主任委員，該社區管委會先前有對其他
      新遷入之拍賣住戶請求繳清舊住戶所積欠之管理費之情，業據被告陳述甚明，
      且為自訴人所不否認，依此，該社區管委會雖在社區管理室內白板上之欠繳管
      理費紀錄表中記載：「Ｃ１、甲○○、二七八ＯＯ」等文字，及在自訴人房地
      門首上張貼公告載稱：「住戶甲○○，於繳清欠繳之管理費二七、八ＯＯ元前
      ，不得進住」，並在管委會八十九年五月一日八十九年度（四）公字第Ｏ三七
      號函中所附欠繳管理費人員名冊內載稱「甲○○、八十八年以前、二七八ＯＯ
      元」及於函文說明一、項下載稱：「欠繳管理費住戶（如名冊）已逾三期以上
      ，經催繳仍未依期清繳，亦未與本會溝通」等文字，然觀之上開文字表達方式
      係以記錄形式，表達內容尚屬中性，並非對於自訴人之人格與聲譽有具體之負
      面評價，依一般人之觀念觀之，尚非可明顯感受對自訴人之名譽有所貶損之情
      形。
（二）再查上開白板紀錄表及欠繳管理費人員名冊內，除自訴人外，尚有其他數住戶
      欠繳管理費之名單，亦有照片一張及上開函文一份附卷可查，衡情上開文字應
      係被告為盡其擔任社區管委會主任委員之職責而記載，而非出於毀損自訴人名
      譽之犯意所為。又被告雖自承有在自訴人房地門首上張貼公告函載稱：「住戶
      甲○○，於繳清欠繳之管理費二七、八ＯＯ元前，不得進住」等文字，然參諸
      該函文張貼地點為自訴人住處之門首，客觀上該等文字內容提示之對象係自訴
      人，並非具有公示作用，亦非不得於閱覽後即撕毀取下，是則被告張貼該函文
      之行為，與刑法誹謗罪須意圖散布於眾之構成要件有間，且觀之該文字之內容
      亦難認對於自訴人之名譽有明顯之毀損。況被告身為該社區管委會之主任委員
      ，有催繳社區管理費之職責，其張貼該函文之行為亦難遽認係出於誹謗自訴人
      之犯意而為。
（三）復查自訴人固於八十九年五月間向台中縣政府聲請函釋說明「除過戶後之新區
      分所有權人已參照民法第三百條或第三百零一條規定，訂定債務承擔契約，願
      為原區分所有權人清償所積欠之公共基金外，應依公寓大廈管理條例第二十一
      條規定辦理，不得逕向新區分所有權人請求繳納」等意旨，惟被告收受該函文
      副本後，於八十九年五月二十一日即發函予自訴人，說明「原住戶係經法院拍
      賣，積欠管理費經依公寓大廈管理條例第二十一條催繳在案，本社區無公共基
      金，該住戶係欠繳管理費，非公共基金」，有該管委會（八九）年度（四）公
      字第０四五號函影本一份在卷可憑，可知被告主觀上係認自訴人欠繳者係管理
      費而非公共基金，與台中縣政府函釋情形有別，因此未更正白板上有關自訴人
      欠繳管理費之內容，準此，本件被告得否向自訴人請求給付拍賣前住戶積欠之
      管理費縱有法律上之爭議，惟被告主觀上既認自訴人應依先例繳納前手欠繳之
      管理費，則被告將自訴人列於欠繳管理費名單上，應無誹謗自訴人之故意。
五、綜上所述，本件被告辯稱其無誹謗自訴人之犯意等語，尚堪採信。此外，本件復
    查無其他積極證據足資認定被告有自訴人所指之誹謗犯行，其犯罪尚屬不能證明
    ，揆諸前揭法條及判例意旨，自應為無罪之諭知。
據上論斷，應依刑事訴訟法第三百四十三條、第三百零一條第一項，判決如主文。
  中      華      民      國    八十九    年      八      月    三十    日
                                      臺灣臺中地方法院刑事第六庭
                                          法  官  張  靜  琪
右正本證明與原本無異。
如不服本判決，應於送達後十日內向本院提出上訴狀(須附繕本)，上訴於台灣高等法
院台中分院。
                                          書記官
  中      華      民      國    八十九    年      八      月    三十    日


司法院資訊處製作；財團法人民間司法改革基金會備份。
